臺灣橋頭地方法院刑事判決　　　　　　110年度金訴字第112號
公　訴　人　臺灣橋頭地方檢察署檢察官
被　　　告　陶柏均




上列被告因詐欺等案件，經檢察官提起公訴（110 年度偵字第
7752號），本院判決如下：
    主  文
陶柏均被訴三人以上共同詐欺取財及一般洗錢部分，無罪。
陶柏均被訴參與犯罪組織部分，免訴。
    理  由
一、公訴意旨略以：被告乙○○明知自稱「陳建勳」（真實姓名
    年籍不詳，另由警方偵辦中）、張銓欽（現另案由臺灣橋頭
    地方法院以110 年度審金訴字第13號審理中）、于世祐、甲
    ○○（現另案由臺灣臺南地方法院以110 年訴字第414 號審
    理中）、蔡志鴻、蔡易成、陳旻汝、余晟瑋、王敬文（現另
    案由臺灣高雄地方檢察署以110 年度少連偵字第50號偵查中
    ）、少年方○○（業經臺灣臺南地方法院以110 年度少護字
    第143 號審結）、少年李○○（現另案由臺灣臺南地方法院
    審理調查中），少年洪○○（現另案由臺灣臺南地方法院審
    理調查中）、少年王○○（現另案由臺灣桃園地方法院審理
    調查中）以及其他真實姓名年籍均不詳之人與實際實施詐術
    行騙之人係三人以上組成之詐欺集團，仍因貪圖報酬，竟意
    圖為自己不法之所有，共同基於三人以上同冒用公務員名義
    之詐欺取財、違反洗錢防制法之犯意聯絡及參與犯罪組織之
    犯意，於民國109 年7 、8 月間上旬某日時許參與某真實姓
    名年籍不詳之成員「陳建勳」等之人所屬三名以上成年人組
    成之具有持續性、牟利性與結構性之詐騙集團犯罪組織，經
    由某真實姓名年籍不詳之詐欺集團成員之指示，由陶柏均與
    少年方○○共同擔任俗稱「車手頭」，並依指示通知下游車
    手即甲○○前往指定地點向被害人收取其所交付之款項，得
    手後，再按某真實姓名年籍不詳之詐欺集團成員之指示通知
    甲○○前往指定地點轉交被害人交付之款項予某真實姓名年
    籍不詳之詐欺集團成員指定之人之工作。甲○○則擔任俗稱
    「車手」之收取被害人交付之款項後，將被害人交付之款項
    轉交陶柏均與少年方○○指定之人之工作。嗣某真實姓名年
    籍不詳之詐欺集團成員假冒「中華電信人員」、「警官」、
    「臺北地院張介欽主任」等身分，於109 年9 月1 日上午11
    時20分許聯繫告訴人丙○○，佯稱渠涉及刑事案件必須配合
    調查云云，致丙○○陷於錯誤，依詐欺集團成員指示，自其
    所有帳號為000000000000號彰化銀行帳戶提領新臺幣（下同
    ）30萬元後，於同日14時30分許，在高雄市○○區○○路00
    巷00號住處門口當場交付上開款項予依陶柏均及少年方○○
    之通知前往向丙○○收取贓款之甲○○。嗣甲○○得手後，
    再依陶柏均及少年方○○之通知將收受之贓款轉交予詐騙集
    團內擔任「收水」之人，而掩飾、隱匿詐騙犯罪所得之去向
    ，因認被告陶柏均涉嫌組織犯罪防制條例第3 條第1 項後段
    之參與犯罪組織罪、刑法第339 條之4 第1 項第1 款、第2
    款之三人以上共同冒用公務員名義犯詐欺取財罪、洗錢防制
    法第2 條第2 款、第14條第1 項之一般洗錢罪等罪嫌。
二、無罪部分：
  ㈠按犯罪事實應依證據認定之，無證據不得認定犯罪事實；不
    能證明被告犯罪者，應諭知無罪之判決，刑事訴訟法第154
    條第2 項、第301 條第1 項分別定有明文。又認定不利於被
    告之事實，須依積極證據，苟積極證據不足為不利於被告事
    實之認定時，即應為有利於被告之認定，更不必有何有利之
    證據；認定犯罪事實所憑之證據，雖不以直接證據為限，間
    接證據亦包括在內，然而無論直接或間接證據，其為訴訟上
    之證明，須於通常一般之人均不致有所懷疑，而得確信為真
    實之程度者，始得據為有罪之認定，若其關於被告是否犯罪
    之證明未能達此程度，而有合理性懷疑之存在，致使無從形
    成有罪之確信，根據「罪證有疑，利於被告」之證據法則，
    即不得遽為不利於被告之認定。另按事實之認定，應憑證據
    ，如未能發現相當證據，或證據不足以證明，自不能以推測
    或擬制之方法，以為裁判之基礎。再刑事訴訟法第161 條第
    1 項規定：檢察官就被告犯罪事實，應負舉證責任，並指出
    證明之方法。因此，檢察官對於起訴之犯罪事實，應負提出
    證據及說服之實質舉證責任。倘其所提出之證據，不足為被
    告有罪之積極證明，或其指出證明之方法，無從說服法院以
    形成被告有罪之心證，基於無罪推定之原則，自應為被告無
    罪判決之諭知（最高法院30年上字第816 號、76年台上字第
    4986號、40年台上字第86號、92年台上字128 號判例意旨參
    照）。
  ㈡公訴意旨認被告陶柏均涉有上開犯嫌，無非係以被告陶柏均
    於警詢及偵查中之供述、證人即告訴人丙○○於警詢時之指
    訴、證人即另案共犯少年方○○於警詢時之證述、證人即另
    案共犯甲○○於警詢時之證述為其主要之論據。訊據被告陶
    柏均固不否認有參與方○○、甲○○等人所屬本案詐騙集團
    （此部分另為免訴判決，詳下述），以及丙○○上開受騙交
    付款項予甲○○等事實，惟堅詞否認有何公訴意旨所指犯行
    ，辯稱：我與甲○○等人有犯意聯絡與行為分擔的是別件，
    本案我沒有指示甲○○去收錢，甲○○拿取款項後交給收水
    之人也不是我指示的，我也沒有轉交甲○○本件酬勞與車資
    ，指示甲○○的應該是方○○等語（金訴卷第121 頁至第12
    3 頁）。經查：
  ⒈上開不爭執事項，業據被告於本院審理時供承不諱（審金訴
    卷第111 頁），核與證人方○○於警詢中之證述（警院第9
    頁至第15頁）、甲○○於警詢及本院審理時之證述（警卷第
    20頁至第27頁）、告訴人丙○○於警詢中之證述（警卷第29
    頁至第31頁）大致相符，並有監視器錄影畫面翻拍照片（警
    卷第34頁至第37頁）告訴人丙○○提供之彰化銀行左營分行
    存摺封面及交易明細（警卷第38頁至第41頁）等在卷可資參
    照，此部分事實，應先堪認定。
  ⒉按共同正犯之成立，祇須具有犯意之聯絡，行為之分擔，既
    不問犯罪動機起於何人，亦不必每一階段犯行均經參與。共
    同實行犯罪行為之人，在合同意思範圍內，各自分擔犯罪行
    為之一部，相互利用他人之行為，以達其犯罪之目的者，即
    應對於全部所發生之結果，共同負責（最高法院97年度台上
    字第2517號刑事判決意旨參照）。又按詐欺取財罪既係為保
    護個人之財產法益而設，關於行為人詐欺犯罪之罪數計算，
    除非存在時間或空間上之全部或局部重疊關係，否則原則上
    自應依遭受詐騙之被害人人數定之（最高法院107 年度台上
    字第4827號刑事判決意旨參照）。是行為人詐欺取財之罪數
    既以受詐騙之被害人人數定之，同一詐騙集團之成員是否需
    就個別被害人之詐騙行為負責，即應論斷該成員是否就該被
    害人受騙之過程，有於合同意思範圍內，分擔犯罪行為之一
    部，亦即本案被告陶柏均是否有公訴意旨所指之犯行，自應
    論審究被告就詐騙告訴人丙○○之犯罪行為，有無於合同意
    思範圍內，分擔犯罪行為之一部，合先敘明。
  ⒊證人方○○於警詢中證稱：本案我是於109 年08月31日以微
    信指示甲○○，於翌日早上搭火車到高雄左營待命，後續由
    其他詐騙集團成員指示甲○○，前往丙○○上開住家門口拿
    取30萬元，車錢跟報酬都是我拿給甲○○的，是甲○○自己
    連絡我跑來找我拿，車錢的部分是1500元，報酬是裝在紙袋
    裡面，我不知道多少；車錢與報酬分別是109 年08月31日晚
    上及翌日22時許，由陳建勳與我約在安南區的某個公園內，
    分別由2 位不同的陌生男子交付給我的等語（警卷第9 頁至
    第14頁），核與證人甲○○於警詢及本院審理時證稱：本案
    是方○○於109 年08月31日用微信告訴我，隔日早上搭火車
    到高雄左營待命，然後由詐騙集團中微信暱稱「發財」及有
    陌生02開頭的電話打給我指示，叫我到告訴人丙○○上開住
    處外拿錢，當時有1 個我不認識，集團中代稱為「2 號」的
    人與我一同前往，「2 號」在我拿到錢之後，指示我將款項
    交給他，本案的車錢與報酬是我分別在109 年08月31日23時
    許及翌日22時許找方○○拿的，本案與被告陶柏均沒有關係
    等語（警卷第20頁至第27頁；金訴卷第101 頁至第109 頁）
    大致相符，是本案被告並未指示甲○○前往收取告訴人丙○
    ○之受騙款項，亦未支付車錢、報酬予甲○○，亦未向甲○
    ○收取詐得款項，或指示甲○○將所收詐騙款項轉交予該集
    團其餘成員，而依卷內證據亦無從認定被告在整體詐騙告訴
    人丙○○之過程中，有任何分工之行為，自無從認定被告就
    詐騙丙○○之過程，有何在合同意思範圍內，分擔犯罪行為
    之一部。
  ⒋被告固於偵訊中供稱：我有幫方○○拿過1 次6000元的報酬
    給甲○○1 次，我印象中是拿6000元給他等語（偵一卷第76
    頁），然證人甲○○於警詢及本院審理時另證稱：109 年7
    月間我因為被告陶柏均而認識方○○，當時我就知道方○○
    在做詐騙的，被告陶柏均介紹方○○給我認識後加入本案集
    團，一開始我有跟被告陶柏均一起做，之後方○○就背著被
    告陶柏均拉攏我過去他那邊，所以我就跟著方○○做，在本
    案之前我第1 件擔任車手的案件是跟陶柏均一起做，報酬是
    方○○拿給陶柏均，陶柏均再轉交給我，後面就是我直接對
    方○○，就沒有再透過陶柏均等語（警卷第21頁；金訴卷第
    105 頁），核與被告所辯其係另案與證人甲○○有犯意聯絡
    與行為分擔等語相符，是被告陶柏均縱曾有交付擔任車手之
    報酬予甲○○，然亦無從認定該報酬之交付與本案有所關連
    ，自無從以被告上開偵訊中之供述，即推論被告就本案與方
    ○○、甲○○等人有何犯意聯絡與行為分擔。
  ⒌綜上所述，檢察官所提出之證據，並未達通常一般人不致有
    所懷疑，而得以確信其為真實之程度，自難僅憑前揭證據，
    而為不利被告之認定。此外，本件復查無其他確切證據足以
    證明被告有公訴意旨所指三人以上共同冒用公務員名義犯詐
    欺取財罪及一般洗錢罪等罪嫌，基於無罪推定之原則，自應
    為被告無罪之諭知。
三、免訴部分
  ㈠按案件曾經判決確定者，應諭知免訴之判決，刑事訴訟法第
    302 條第1 款定有明文；次按加重詐欺罪係侵害個人財產法
    益之犯罪，其罪數之計算，核與參與犯罪組織罪之侵害社會
    法益有所不同，審酌現今詐欺集團之成員皆係為欺罔他人，
    騙取財物，方參與以詐術為目的之犯罪組織。倘若行為人於
    參與詐欺犯罪組織之行為繼續中，先後多次為加重詐欺之行
    為，因參與犯罪組織罪為繼續犯，犯罪一直繼續進行，直至
    犯罪組織解散，或其脫離犯罪組織時，其犯行始行終結。故
    該參與犯罪組織與其後之多次加重詐欺之行為皆有所重合，
    然因行為人僅為一參與犯罪組織行為，侵害一社會法益，屬
    單純一罪，應僅就「該案中」與參與犯罪組織罪時間較為密
    切之首次加重詐欺犯行論以參與犯罪組織罪及加重詐欺罪之
    想像競合犯，而其他之加重詐欺犯行，祗需單獨論罪科刑即
    可，無需再另論以參與犯罪組織罪，以避免重複評價。是如
    行為人於參與同一詐欺集團之多次加重詐欺行為，因部分犯
    行發覺在後或偵查階段之先後不同，肇致起訴後分由不同之
    法官審理，為裨益法院審理範圍明確、便於事實認定，即應
    以數案中「最先繫屬於法院之案件」為準，以「該案件」中
    之「首次」加重詐欺犯行與參與犯罪組織罪論以想像競合。
    縱該首次犯行非屬事實上之首次，亦因參與犯罪組織之繼續
    行為，已為該案中之首次犯行所包攝，該參與犯罪組織行為
    之評價已獲滿足，自不再重複於他次詐欺犯行中再次論罪，
    俾免於過度評價及悖於一事不再理原則（最高法院109 年度
    台上字第3945號判決意旨參照）。
  ㈡被告陶柏於109 年8 月上旬某日，加入少年方○○（92年6
    月生）所組成之詐欺集團，負責為該詐欺集團招募收取詐騙
    款項之人員（俗稱「車手」）工作，而與該集團成員於同年
    9 月1 日16時30分許，共同向被害人蔡菊詐得30萬元現金及
    蔡菊之日盛銀行提款卡而提領合計提領13萬9,025 元等情，
    前經臺灣橋頭地方檢察署以109 年偵字第10521 號提起公訴
    ，於110 年4 月27日繫屬於本院，經本院於110 年10月3 日
    以110 年度金訴字第30號，認被告涉犯參與犯罪組織罪、招
    募他人加入組織罪、共同冒用公務員名義詐欺取財罪、非法
    自動付款設備詐欺取財罪及一般洗錢罪，應依想像競合從一
    重論以三人以上共同冒用公務員名義詐欺取財罪處斷，量處
    有期徒刑1 年2 月確定在案，有上開判決、被告院內裁判紀
    錄表及被告臺灣高等法院被告前案紀錄表在卷可參（金訴卷
    第17頁、第35頁至第38頁、第89頁至第91頁）。核以上開判
    決之內容，該案與本案之詐騙集團，成員中均有方○○，且
    該案詐騙被害人蔡菊之時間，與本案詐騙被害人丙○○之時
    間係屬同日，應堪認被告本案參與之犯罪集團與上開案件之
    犯罪集團係屬同一，則依前開說明，本案檢察官所起訴被告
    涉有組織犯罪防制條例第3 條第1 項後段之參與犯罪組織罪
    嫌部分，應為上開確定判決之既判力所及，本院自不能更為
    其他實體上判決，即應為免訴之判決。
四、退併辦部分
  ㈠臺灣橋頭地方檢察署110 年度少連偵字第98號併辦意旨略以
    ：
    被告陶柏均有前揭公訴意旨所述之行為，認被告涉犯組織犯
    罪防制條例第3 條第1 項後段之參與犯罪組織罪嫌、刑法第
    339 條之4 第1 項第1 款、第2 款之三人以上共同冒用公務
    員名義犯詐欺取財罪嫌、洗錢防制法第2 條第2 款、第14條
    第1 項之一般洗錢罪嫌，且被告此部分犯嫌與本案之犯罪事
    實屬事實上一罪關係，故移送併辦等語。
  ㈡按檢察官就犯罪事實一部起訴者，其效力及於全部，刑事訴
    訟法第267 條定有明文，然此起訴效力所及之情形，僅適用
    於起訴及效力所及部分均有罪之情形，倘起訴或所及部分有
    一部係為無罪、免訴、不受理之情形，即無本條之適用。是
    本案既經諭知被告陶柏均無罪、免訴判決，移送併辦部分即
    無從與本案構成事實上一罪關係，無從由本院併予審理，應
    退由檢察官另行依法處理。
據上論斷，應依刑事訴訟法第301條第1項、第302條第1款，判決
如主文。
本案經檢察官曾財和提起公訴，檢察官陳登燦到庭執行職務。
中    華    民    國   111    年    2     月    18    日
                  刑事第一庭    審判長法  官  楊智守
                                      法  官  王奕華
                                      法  官  陳狄建
以上正本證明與原本無異。
如不服本判決應於收受送達後20日內向本院提出上訴書狀，並應
敘述具體理由；如未敘述上訴理由者，應於上訴期間屆滿後20日
內向本院補提理由書（均須按他造當事人之人數附繕本）「切勿
逕送上級法院」。
中    華    民    國   111    年    2     月    18    日
                                      書記官  謝怡貞